【裁判字號】    96,簡,788
【裁判日期】    970430
【裁判案由】    廢棄物清理法
【裁判全文】
臺北高等行政法院判決
                                     96年度簡字第00788號
原      告  甲○○
送達代收人  乙○○
被      告  臺北市政府環境保護局
代  表  人  沈世宏（局長）
上列當事人間因廢棄物清理法事件，原告不服台北市政府中華民
國95年10月4 日府訴字第09584863100 號訴願決定，提起行政訴
訟。本院判決如下：
    主      文
原告之訴駁回。
訴訟費用由原告負擔。
    事實及理由
一、程序說明：
    本件因屬不服行政機關所為罰鍰處分而涉訟，其標的之金額
    為新臺幣（下同）1,200*22=26,400 元，係在20萬元以下，
    依行政訴訟法第229 條第1 項第2 款、第2 項規定及司法院
    民國（下同）92年9 月17日（92）院臺廳行一字第23681 號
    令，應適用簡易程序，本院並依同法第223 條第1 項規定，
    不經言詞辯論，逕行裁判。
二、事實概要：
  (1)被告所屬文山區清潔隊於95年2 月9 日接獲民眾檢舉台北市
    文山區○○路○ 段102 巷33號旁空屋（文山區○○段○ ○段
    230 地號）內，堆置垃圾、廢棄物，有礙環境衛生，經被告
    查認屬實，並查得該土地係原告所有，即開立95年2 月17日
    第A0000000號環境清潔維護改善通知單，通知原告於接獲該
    通知單後7 日內改善，逾期未改善將依法告發。嗣因原告並
    未改善且前揭通知單未送達，被告乃再以95年4 月11日第A0
    000000號清潔維護改善通知單，通知原告於接獲該通知單後
    7 日內改善，逾期未改善將依法告發，前揭改善通知單於95
    年4 月12日送達。
  (2)被告於95年4 月26日10時再度前往系爭土地勘查，發現原告
    逾期仍未改善，已違反廢棄物清理法第11條第1 款規定，乃
    由被告以附表編號1 之處理違反廢棄物清理法案件舉發通知
    書予以告發，並限於95年5 月3 日前清除改善，逾期未改善
    者，按日連續處罰，嗣依同法第50條第1 款規定，以附表編
    號1 之執行違反廢棄物清理法案件處分書，處原告1,200 元
    罰鍰。上開通知書於95年5 月2 日寄存送達。嗣被告於95年
    5 月4 日11時40分再度前往系爭空地查察，依然未見改善，
    遂執行按日連續處罰，以附表編號2 至67所載各舉發通知書
    予以告發，嗣以附表編號2 至67所載處分書各處原告1,200
    元罰鍰。原告對於附表編號16至37號共22件執行違反廢棄物
    清理法案件處分書不服（該22件處分書皆係於95年6 月29日
    送達原告），經訴願被駁回，提起行政訴訟。
三、兩造聲明：
  (1)原告聲明求為判決：
    訴願決定及原處分均撤銷。
    訴訟費用由被告負擔。
  (2)被告聲明求為判決：
    原告之訴駁回。
    訴訟費用由原告負擔。
四、兩造之爭點：
  (1)原告主張之理由：
    參照最高法院64年台抗字第481 號判例：「民事訴訟法第
      138 條所規定之寄存送達，限於不能依同法第136 條及第
      137 條規定行送達者，始得為之，設其送達之處所，雖原
      為應受送達人之住居所、事務所或營業所而實際上已變更
      者，該原住居所、事務所或營業所，即非應為送達之處所
      ，自不得於該原處所為寄存送達。」，本件訴願決定為寄
      存送達，但原告並未設住所於戶籍地，故應屬不合法送達
      ，因而原告提起行政訴訟並未逾期。
    參照大法官會議釋字第275 號解釋，所謂「僅須違反禁止
      規定或作為義務，而不以發生損害或危險為其要件者」應
      屬舉證責任之轉換，而非行為人需負無過失責任，原告受
      通知時居住於美國，未能及時清理，並非原告所能注意，
      原告自無過失；顯見被告之處分違法，訴願決定未予糾正
      亦屬違法，均應撤銷之。
  (2)被告主張之理由：
    按廢棄物清理法第11條第 1款規定：「一般廢棄物，除應
      依下列規定清除外，其餘在指定清除地區以內者，由執行
      機關清除之：一、土地或建築物與公共衛生有關者，由所
      有人、管理人或使用人清除。」、第50條第 1款規定：「
      有下列情形之一者，處新臺幣1200元以上6000元以下罰鍰
      。經限期改善屆期仍未完成改善者，按日連續處罰：一、
      不依第11條第1 款至第7 款規定清除一般廢棄物。」。而
      行政院環境保護署91年 8月 7日環署廢字第0910051224號
      函釋：「說明......廢棄物清理法第11條第 1款規定：『
      土地或建築物與公共衛生有關者，由所有人、管理人或使
      用人清除。』故可由土地或建築物之所有人、管理人或使
      用人清除。......」。
    附表所載時、地經被告查察，發現系爭地點堆置垃圾、廢
      棄物，有礙環境衛生，並查得該土地係原告所有，而開立
      環境清潔維護改善通知單通知原告限期改善，逾期未改善
      將依法告發（如前開事實概要所述），經再度勘查，發現
      逾期仍未改善，已違反廢棄物清理法第11條第 1款規定，
      乃以違反廢棄物清理法案件舉發通知書予以告發，並限期
      清除改善，逾期未改善者，按日連續處罰（亦如前開事實
      概要所述），而再度前往系爭土地查察，依然未見改善，
      遂執行按日連續處罰，有前開環境清潔維護改善通知單及
      通知單郵件收件回執、系爭土地所有權人資料、現場採證
      照片75幀可稽。故被告所為附表編號16至37號等22件處分
      ，自屬有據。
五、得心證之要領：
  (1)程序上，原告確實為居住於戶籍地，故訴願決定之送達參照
    最高法院64年台抗字第481 號判例之意旨，並非合法送達，
    而原告於96年10月間經閱訴願卷始知悉訴願決定之內容，而
    於96年10月11日提起本件訴訟，應屬合法。
  (2)按廢棄物清理法第4 條規定：「本法所稱主管機關：在中央
    為行政院環境保護署；在直轄市為直轄市政府；在縣（市）
    為縣（市）政府。」、第5 條第1 項規定：「本法所稱執行
    機關，為直轄市政府環境保護局、縣（市）環境保護局及鄉
    （鎮、市）公所。」、第11條第1 款規定：「一般廢棄物，
    除應依下列規定清除外，其餘在指定清除地區以內者，由執
    行機關清除之：一、土地或建築物與公共衛生有關者，由所
    有人、管理人或使用人清除。」，顯見所有權人有依法清除
    一般廢棄物之義務，如未及時履行義務，則同法第50條第1
    款規定：「有下列情形之一者，處新臺幣1200元以上6000元
    以下罰鍰。經限期改善屆期仍未完成改善者，按日連續處罰
    ：一、不依第11條第1 款至第7 款規定清除一般廢棄物。」
    ，故經一般廢棄物有礙環境衛生，土地所有權人有清除義務
    ，經主管機關開立環境清潔維護改善通知單通知限期改善，
    逾期未改善自得依法告發，經告發並限期清除改善，逾期仍
    未改善者，自得按日連續處罰。
  (3)被告接獲檢舉原告上開土地，經堆置垃圾、廢棄物，有礙環
    境衛生，經被告開立環境清潔維護改善通知單，通知原告限
    期改善。再度經勘查，發現逾期仍未改善，屬違反廢棄物清
    理法第11條第1 款規定之情事，被告乃以附表編號1 之處理
    違反廢棄物清理法案件舉發通知書予以告發，並限於95年5
    月3 日前清除改善，逾期未改善者，按日連續處罰，嗣依同
    法第50條第1 款規定，以附表編號1 之執行違反廢棄物清理
    法案件處分書，處原告1,200 元罰鍰；隨後多次查察，依然
    未見改善，被告遂執行按日連續處罰，以附表編號2 至67所
    載各舉發通知書予以告發，嗣以附表編號2 至67所載處分書
    各處原告1,200 元罰鍰。原告對於附表編號16至37號共22件
    執行違反廢棄物之送達並無爭議（其他部分未經送達，而不
    在本案訟爭範圍內），被告隻處罰應屬於法有據。
  (4)行政罰法（94年2 月5 日修正公佈，一年後施行）第7 條第
    1 項「違反行政法上義務之行為非出於故意或過失者，不予
    處罰。」，原告受處罰自當以有過失為前提，原告為上開土
    地之所有權人，是擁有財產之人，擁有財產者當有其適當管
    理財產之社會義務，自應注意土地之閒滯是否會造成髒亂，
    或未能適當管理而使其他人不當堆棄垃圾，此均為擁有財產
    之人所能為之基本注意義務，土地公共衛生有關者，一般廢
    棄物應由所有人、管理人或使用人清除，是土地所有權人及
    管理人，對於其所有及所管理土地內之環境維護，均應盡其
    管理、清除之義務，以維護環境衛生及國民健康，此乃廢棄
    物清理法第11條之規範意旨。原告空言居住於美國，未能及
    時清理，非所能注意為辯，實係誤解於擁有財產權利即應承
    擔管理義務之真諦，況該管理或可委託親友或他人，在客觀
    事實上並非難以做到，原告所稱舉證責任轉換者，自無足憑
    。
六、綜上所述，原告主張各節，均無可採，多次原處分均以原告
    違反廢棄物清理法第11條第1 款規定，依同法第50條第1 款
    規定，各處最低罰鍰1,200 元，共22次計26,400元，核無違
    誤，訴願決定予以維持，亦無不合。原告仍執前詞，訴請撤
    銷，為無理由，應予駁回。
七、據上論結，本件原告之訴為無理由，爰依行政訴訟法第233
    條第1 項、第98條第1 項前段，判決如主文。
中    華    民    國    97    年     4    月   30     日
                       臺北高等行政法院第三庭
                                       法  官  陳心弘
上為正本係照原本作成。
本件以訴訟事件所涉及之法律見解具有原則性者為限，始得於本
判決送達後20日內向本院提出上訴狀並表明上訴理由，如已於本
判決宣示後送達前提起上訴者，應於判決送達後20日內補具上訴
理由（均按他造人數附繕本），且經最高行政法院許可後方得上
訴。
中    華    民    國    97    年     4    月   30     日
                                       書記官  王英傑


司法院資訊處製作；財團法人民間司法改革基金會備份。
